臺灣高雄地方法院刑事裁定　　　　　　 99年度聲判字第125號
聲　請　人
即　告訴人　洪劉金蓮
　　　　　　林佩玲
代　理　人　蔡明和律師
被　　　告　洪政國
上列聲請人因告訴被告偽造文書案件，不服臺灣高等法院高雄分
院檢察署檢察長於民國99年11月30日以99年度上聲議字第2090號
駁回再議之處分（原不起訴處分案號：臺灣高雄地方法院檢察署
98年度偵字第35289號），聲請交付審判，本院裁定如下：
    主  文
聲請駁回。
    理  由
一、按告訴人不服上級法院檢察署檢察長或檢察總長認再議為無
    理由而駁回之處分者，得於接受處分書後10日內委任律師提
    出理由狀，向該管第一審法院聲請交付審判；法院認為交付
    審判之聲請不合法或無理由者，應駁回之，刑事訴訟法第25
    8 條之1 、第258 條之3 第2 項前段分別定有明文。查本件
    聲請人即告訴人洪劉金蓮、林佩玲以被告洪政國涉犯刑法偽
    造文書罪嫌，向臺灣高雄地方法院檢察署檢察官提出告訴，
    經該檢察署檢察官於民國99年10月11日以98年度偵字第3528
    9 號為不起訴處分，聲請人不服而聲請再議，經臺灣高等法
    院高雄分院檢察署檢察長認為再議為無理由，於99年11月30
    日以99年度上聲議字第2090號處分書駁回，聲請人於收受前
    揭處分書後10日內（加計在途期間）之99年12月13日，委任
    律師向本院提出本件交付審判之聲請等情，有刑事委任狀及
    聲請交付審判理由狀附卷可按，且經本院依職權調閱臺灣高
    雄地方法院檢察署98年度偵字第35289 號偵查卷、臺灣高等
    法院高雄分院檢察署99年度上聲議字第2090號卷宗核閱無誤
    ，是本件交付審判之聲請，程序上核與法相符，先予敘明。
二、原告訴意旨略以：聲請人洪劉金蓮為坐落於高雄縣路竹鄉（
    業已於99年12月25日改制為高雄市路竹區，以下仍以原行政
    區域名稱稱之）竹南段1287地號土地（下稱系爭土地）之共
    有人，並將該土地所有權狀交付予其五子洪政備、聲請人即
    洪政備之配偶林佩玲共同保管，被告即其長子洪政國明知上
    情，竟利用聲請人洪劉金蓮不識字之機會，於95年11月17日
    偕同聲請人洪劉金蓮前往高雄縣路竹地政事務所，謊報所有
    權狀遺失而申請補發，使該等公務員將聲請人洪劉金蓮遺失
    所有權狀之不實事項登載於職掌文書上，足生損害於聲請人
    等二人，因認被告涉有刑法第214 條使公務員登載不實罪嫌
    云云。
三、聲請交付審判意旨略以：依聲請人洪劉金蓮於偵查中證述：
    當日係由被告之配偶蘇秀英帶我前往路竹地政事務所，但我
    不知道她帶我去該處是要辦理何事等語，可知聲請人洪劉金
    蓮於案發當時應不知前往地政事務所之目的，自無申請辦理
    權狀遺失補發之意，另衡之蘇秀英與被告二人為配偶關係，
    蘇秀英若非經由被告指示，何能擅作主張自行偕同聲請人洪
    劉金蓮前往地政事務所辦理土地所有權狀補發事宜；又被告
    於偵查中即98年12月22日、12月24日分別前往聲請人洪劉金
    蓮住處時，於雙方談話中除自承知悉系爭土地所有權狀係由
    洪政備保管、並無遺失之情外，復央求聲請人洪劉金蓮於偵
    查中向檢察官陳稱系爭土地所有權狀係由聲請人林佩玲私自
    取走或遺失之不實內容，以求脫罪等情，亦據聲請人於偵查
    中具狀陳述明確，是以，上開各情均足以證明被告主觀上明
    知系爭土地權狀並未遺失，卻仍指示蘇秀英偕同聲請人洪劉
    金蓮前往高雄縣路竹地政事務所謊稱遺失權狀而申請補發之
    事實，惟經聲請人洪劉金蓮提出被告於98年12月22日至聲請
    人洪劉金蓮住處時之談話內容錄音光碟暨譯文，以及具狀聲
    請傳喚證人洪金紫、張能傑二人到署作證證明上開待證事實
    後，原偵查檢察官竟均未調查上開證據，顯有應予調查而不
    予調查證據之違法情形。是以，檢察機關率為不起訴及駁回
    再議之處分，實難令人信服，爰依法聲請交付審判。
四、按犯罪事實應依證據認定之，無證據不得認定犯罪事實，刑
    事訴訟法第154 條第2 項定有明文；又告訴人之指訴係使被
    告受刑事追訴為目的，是其陳述是否與事實相符，仍應調查
    其他積極證據以資審認，始得為不利被告之認定（參見最高
    法院52年台上字第1300號判例）。復認定不利於被告之事實
    ，須依積極證據，苟積極證據不足為不利於被告事實之認定
    時，即應為有利於被告之認定，更不必有何有利之證據，亦
    最高法院30年上字第816 號判例可資參照。本件告訴意旨認
    被告涉有偽造文書犯行，無非以聲請人於偵查中指述、證人
    洪政備證述為據，惟被告於偵查中經訊問後，則堅詞否認涉
    有上開犯行，辯稱：當時我母親本來住在我那裡，是我母親
    說權狀不見了，我太太蘇秀英才帶我母親去申請補發的，並
    不是我帶她去的，且我當時並不知悉該權狀仍由洪政備、林
    佩玲保管之事實等語，經查：
(一)、聲請人洪劉金蓮為系爭土地之共有人，於90年前之某日時起
    即將系爭土地所有權狀交付予其子洪政備、子媳林佩玲保管
    迄今，並無遺失情形發生一節，業經證人洪政備於偵查中證
    述：我父親死後，他名下土地權狀一直都是由我保管等語明
    確（見臺灣高雄地方法院檢察署98年度偵字第3528 9號卷第
    59頁），並有聲請人提出於88年12月23日核發之系爭土地所
    有權狀影本1 紙在卷可憑（見上開偵查卷第33頁），是上開
    事實應可認定。
(二)、至告訴意旨雖認聲請人洪劉金蓮於95年11月17日係經由被告
    本人帶同前往辦理系爭土地所有權狀補發申請事宜云云，惟
    證人即被告之配偶蘇秀英偵查中業已證稱：95年間是由我帶
    洪劉金蓮前往地政事務所，並幫她辦理土地所有權狀補發申
    請，申請文件內之委託書的名字則是我簽的，當時被告沒有
    跟我們一起去等語明確（見上開偵查卷第115 頁），佐以卷
    附高雄縣路竹地政事務所98年12月21日路地所一字第
    0980009766號函附系爭土地所有人申請補發所有權狀時所檢
    附之土地登記申請書、遺失切結書及委託書等件所載內容，
    亦均係由蘇秀英擔任代理人受託辦理權狀補發申請，未見有
    何被告受託代理辦理之相關記載（見上開偵查卷第47至54
    頁），足見證人蘇秀英所為證述內容應屬非虛，況且，聲請
    人洪劉金蓮於偵查中亦自承：當時是被告的太太帶我去地政
    事務所辦事情等語（見上開偵查卷第104 頁）。是以，告訴
    意旨認系爭土地補發申請係由被告本人偕同聲請人洪劉金蓮
    前往地政事務所辦理云云，自非有誤。
(三)、聲請人雖以：被告於90年間經洪政備告知後，即已知悉系爭
    土地所有權狀係由洪政備、林佩玲二人共同保管之事實，且
    聲請人洪劉金蓮於偵查中復已證述當時不知為何前往地政事
    務所等語，顯見蘇秀英應係受被告指示而帶同聲請人洪劉金
    蓮前往地政事務所辦理土地所有權狀補發事宜，故被告明知
    系爭土地所有權狀並無遺失之事實，竟仍指示蘇秀英帶同聲
    請人洪劉金蓮辦理所有權狀遺失補發，其涉有使公務員登載
    不實犯行，應屬明確云云，然依證人蘇秀英證述：當時是因
    為洪劉金蓮說找不到土地所有權狀，所以叫我帶他去辦理等
    語（見上開偵查卷第115 頁），此情除與被告上開辯述情節
    相符外，聲請人洪劉金蓮於偵查中亦自承：因為我媳婦（即
    蘇秀英）問我說土地所有權狀在哪，我說我不知道，所以才
    去地政事務所申請補發等語（見偵查卷第121 頁），是以，
    足見本件聲請人洪劉金蓮確係未能尋得系爭土地所有權狀之
    故，始由蘇秀英偕同前往地政事務所辦理補發，聲請人洪劉
    金蓮於偵查中證述當時不知為何前往地政事務所云云，當非
    可採，因之，聲請人洪劉金蓮於案發時既確曾向蘇秀英陳稱
    不知權狀下落，縱認被告因而指示蘇秀英帶同聲請人洪劉金
    蓮前往地政事務所辦理補發權狀，亦難認被告主觀上有何明
    知系爭土地所有權狀並未遺失而仍辦理申請補發之使公務員
    登載不實犯意存在；至證人洪政備於偵查中雖證述：約於90
    年之前，被告有當面問過我系爭土地權狀在何處，我有跟他
    說過該土地權狀在我那裡等語（見偵查卷第59、122 頁），
    惟此情業為被告所否認，況且，縱使證人洪政備曾於上揭日
    時告知被告系爭土地所有權狀係由其保管之事實，惟該時相
    距本件系爭土地權狀申請補發日即95年11月17日，已超逾5
    年之久，衡情被告若有遺忘上情，應屬合理，此由前述系爭
    土地所有權人本人即聲請人洪劉金蓮自稱於案發當時對於系
    爭土地所有權狀放置於何處亦不復記憶一節，益可徵見，是
    以，自難僅憑證人洪政備上開證述，推認被告於案發時主觀
    上有使公務員登載不實之犯意存在。
(四)、聲請人復以：被告於偵查中即98年12月22日、12月24日曾分
    別前往聲請人洪劉金蓮住處時，曾當面自承知悉系爭土地所
    有權狀係由洪政備保管之情，同時央求聲請人洪劉金蓮於偵
    查中向檢察官陳稱系爭土地所有權狀係由聲請人林佩玲私自
    取走或遺失之不實內容以求脫罪，此情業經聲請人具狀提出
    98年12月22日雙方對話錄音光碟暨譯文，以及聲請傳喚證人
    洪金紫、張能傑二人到署作證證明，原偵查檢察官竟均未調
    查上開證據，顯有應予調查而不予調查證據之違法情形云云
    ，然觀之聲請人所提出前揭對話錄音內容譯文全文（見偵查
    卷第85頁、本院卷第3 頁），固可經由對話雙方之談話內容
    得悉被告於上揭時日確曾前往聲請人洪劉金蓮住處與之交談
    之事實，惟則未見有何被告央求聲請人洪劉金蓮向偵辦檢察
    官虛偽陳述之對話內容存在，至被告於雙方上開對話時雖曾
    提及：『我知道你地契放在他那裡，這樣不可以就告我，我
    早上出庭了』、『你若沒有秀（指蘇秀英）去幫你報遺失，
    已給他登記去』、『那就是人家的單子，我在跟秀（指蘇秀
    英）說，跟你說再申請新的放著，不然這一塊就沒有了』等
    語，然被告於98年12月22日上午10時許即經原偵查檢察官傳
    喚到庭進行訊問，同時告以系爭土地所有權狀仍由洪政備、
    林佩玲保管之事實一節，有卷附98年12月22日偵查筆錄可稽
    （見偵查卷第44頁），而依被告於上開雙方對話中提及『我
    早上出庭了』等語，當可推認上開對話時間應係發生於被告
    出庭應訊之後，是以，據上開對話內容，雖可認定被告於雙
    方對話當時確屬知悉系爭土地所有權狀仍由洪政備、林淑玲
    保管而未曾遺失之事實，惟被告究係於庭訊時經由檢察官告
    知後始知悉上情，抑或於案發當時即已知悉，則無從經由上
    開對話譯文內容得知，因之，僅憑被告於上揭日時之對話內
    容，仍不足以推認被告於案發當時即已明知系爭土地所有權
    狀並無遺失，而仍故意指示蘇秀英帶同聲請人洪劉金蓮前往
    辦理申請補發之情存在；至原偵查檢察官雖未依聲請人之聲
    請傳喚證人洪金紫、張能傑二人到署證明有上開對話情形發
    生之事實，然聲請人既已提出上開對話之錄音光碟暨譯文內
    容，而該等對話內容復無從證明被告有何使公務員登載不實
    之主觀犯意存在，自當無再度傳喚洪金紫、張能傑二人到署
    作證之必要，故聲請人以原偵查檢察官竟均未調查上開證據
    ，顯有應予調查而不予調查證據之違法情形云云，亦屬無由
    。
五、綜上所述，本案被告所涉使公務員登載不實罪嫌，並無法使
    本院達至足認被告有犯罪嫌疑，應由檢察官提起公訴之程度
    ，原檢察官及臺灣高等法院高雄分院檢察署檢察長以被告犯
    罪嫌疑不足，分別予以不起訴處分及駁回再議之聲請，於法
    並無不當。本件聲請交付審判意旨仍執前詞指摘檢察官偵查
    未備，請求交付審判，尚無理由，其聲請應予駁回。
據上論斷，應依刑事訴訟法第258 條之3 第2 項前段，裁定如主
文。
中    華    民    國    100    年    2    月    18    日
                  刑事第十八庭 審判長法  官  黃宗揚
                                     法  官  高瑞聰
                                     法  官  鄭子文
以上正本證明與原本無異。
本裁定不得抗告。
中    華    民    國    100    年    2    月    18    日
                                     書記官  王立山